【裁判字號】    97,交抗,34
【裁判日期】    970708
【裁判案由】    違反道路交通管理處罰條例聲明異議
【裁判全文】
臺灣高等法院花蓮分院交通事件裁定      97年度交抗字第34號
抗   告   人
即原處分機關  交通部公路總局高雄區監理所臺東監理站
受處分人      乙○○
              偉雄汽車貨運有限公司
              代表人  甲○○
上列抗告人因受處分人違反道路交通管理處罰條例案件，不服臺
灣臺東地方法院中華民國97年5月30日所為裁定（96年度交聲字
第71號），提起抗告，本院裁定如下：
    主  文
抗告駁回。
    理  由
一、抗告意旨略以：道路交通管理處罰條例第29條之2立法之目
    的，係為遏止部分載重車以消極方式抗拒稽查，而授權稽查
    人員在設有地磅處1公里之範圍內，可以以「強制過磅」等
    手段，取締拒絕停車接受稽查或棄車而逃逸之載重車，以達
    到取締之目的，非以「限於行經設有地磅處所1公里內路段
    」內方可執行過磅稽查，而係對於行經設有地磅1公里外路
    段，拒絕配合稽查過磅者，稽查人員應採取其他適當方式執
    行稽查過磅，以符合保障合法取締非法之目的。本案員警攔
    檢稽查時，攔檢地點雖為超過地磅處1公里以外，惟駕駛人
    表示願意配合警方至固定地磅過磅，員警審核調用並架設活
    動地磅之時間以活動地磅過磅與引導駕駛人至地磅處過磅之
    時間，選擇以最小影響之方式，在告知由巡邏車引導在其運
    輸路線上至193線花蓮縣吉安鄉○○路○段577號光華地磅以
    固定地磅過磅，以降低因交通稽查程序影響駕駛人運輸時間
    ，選擇影響最低之方式執法，應符合比例原則，路程雖已超
    過1公里可強制過磅之規定，但未影響駕駛人之權益。故本
    站所為裁處核無違誤，謹請撤銷原裁定，維持本站原裁決處
    分云云。
二、按汽車裝載貨物行經設有地磅處所一公里內路段，未依標誌
    、標線、號誌指示或不服從交通勤務警察或依法令執行交通
    稽查任務人員之指揮過磅者，處汽車駕駛人新臺幣一萬元罰
    鍰，並得強制其過磅，道路交通管理處罰條例第29條之2第4
    項定有明文。本項立法之目的在對於不聽從指揮過磅或消極
    拒絕過磅之載重車，授與警察機關得予以裁罰並得強制其過
    磅之權限。次按行政罰係對人民自由權利之限制，應有法律
    或經法律明確授權之命令方得為之。而行政之裁量，係指行
    政經法律之授權，於法律之構成要件實現時，得決定是否使
    有關之法律效果發生，或選擇發生何種法律效果，如無法律
    之授權規定，即無裁量之可言。上開規定既已明確規定授權
    警察機關於「設有地磅處所一公里內路段」方得為裁罰及強
    制過磅，即不得逾越其所授權之範圍。
三、查本案受處分人經攔停之違規地點係在台九線與福昌路口，
    非屬於「設有地磅處所1公里內路段」，此經證人即舉發警
    員許永城於原審證述明確（原審卷頁24），是本案並不符合
    前開裁罰規定之構成要件，警察機關即無裁罰或強制過磅之
    權限，員警逾越法律授權範圍所為之裁罰，揆諸上開說明，
    即違反行政程序法第4條「行政行為應受法律及一般法律原
    則之拘束」，自有不當，抗告意旨擴張解釋系爭規定之授權
    範圍，核屬違誤。又查本案受處分人乙○○於過磅前已表示
    異議（見原審卷23頁），嗣經警察機關攔阻延宕至第二天，
    受處分人方配合員警指揮過磅，然本案警察機關違反法規授
    權在先，其執法程序又顯有瑕疵，自不得認為受處分人係自
    願同意配合過磅，因而取得之超重過磅單，亦因違反正當法
    律程序而不得作為裁罰之依據。故原裁定撤銷抗告人之裁罰
    處分，諭知受處分人不罰，即無不合，應予維持，本件抗告
    意旨，為無理由，應予駁回。
據上論結，應依道路交通案件處理辦法第26條，刑事訴訟法第
412條，裁定如主文。
中    華    民    國    97    年     7    月     8    日
                  交通法庭審判長法  官   謝 志 揚
                                法  官   許 仕 楓
                                法  官   林 慶 煙
以上正本證明與原本無異。
本件裁定不得再抗告。
                                書記官   林 明 智
中    華    民    國    97    年    7     月    8     日


司法院資訊處製作；財團法人民間司法改革基金會備份。
